【裁判字號】    95,台上,7350
【裁判日期】    951229
【裁判案由】    違反槍砲彈藥刀械管制條例
【裁判全文】
最高法院刑事判決            九十五年度台上字第七三五０號
上  訴  人  甲○○
                    弄5號
            乙○○
            丙○○
上列上訴人等因違反槍砲彈藥刀械管制條例案件，不服台灣高等
法院中華民國九十五年九月二十一日第二審判決（九十四年度上
訴字第四二七三號，起訴案號：台灣宜蘭地方法院檢察署九十年
度偵字第二二九七號），提起上訴，本院判決如下：
    主  文
原判決關於甲○○、乙○○、丙○○部分均撤銷，發回台灣高等
法院。
    理  由
本件原判決認定上訴人甲○○與某不詳姓名綽號「金牌」之成年
男子一名受吳天賜（經原審判決確定）指示，於民國九十年四月
十日下午，前往宜蘭縣頭城鎮○○路一號「大統養殖場」，以經
營賭場缺乏現金為由，持來源不明之面額新台幣（下同）七十萬
元支票（即俗稱芭樂票）一張，藉詞向該養殖場股東賴得利調現
遭拒絕。甲○○即於同年五月二十一日二十二時三十分許，邀約
賴得利在宜蘭縣頭城鎮竹安里「鎮安廟」見面，屆期甲○○、吳
天賜夥同前開綽號「金牌」之成年男子前往，先在該處毆打賴得
利（未成傷），再共同將賴得利強押上車載至竹安大閘門，由吳
天賜以賴得利對外宣稱其所持欲調現之支票為芭樂票為由責備賴
得利，剝奪賴得利之行動自由，至同日二十三時許始將賴得利釋
放。嗣賴得利恐生命、身體遭受危害，心生畏懼，乃與胞兄賴招
男商議，於二、三日後在某大閘門附近，交付五十萬元予吳天賜
。甲○○與吳天賜明知郭萬生並未積欠吳天賜款項，仍竟於九十
年五月間，多次共同前往宜蘭縣頭城鎮○○路六八六巷十八號郭
萬生住處，藉詞郭萬生積欠吳天賜三十萬元為由，接續向郭萬生
之母郭陳吻恐嚇稱：如不給錢就放火燒房子等語，使郭陳吻心生
畏懼，先後交付三十萬元予吳天賜及甲○○。詎甲○○、吳天賜
食髓知味，復共同基於概括之犯意，於同年五、六月間再度前往
上址，未經許可，推由吳天賜持向吳震中（已歿）購買美國ＳＭ
ＩＴＨ＆ＷＥＳＳＯＮ廠製九一五型口徑九釐米之制式半自動手
槍一支，抵住郭萬生之姪郭至佑之胸部，向郭至佑恐嚇稱：叫郭
萬生出來，否則要打死你等語，使郭至佑心生畏懼，將上情轉告
郭陳吻。同年七月十九日，吳天賜再次前往上址時，郭陳吻即交
付六萬元予吳天賜。甲○○與康建發（經原審判決確定）、吳天
賜因欲向「久寶富九孔養殖場」股東許詩俊恐嚇錢財，即共同基
於毀損之犯意，於九十年七月十四日凌晨六時許，前往宜蘭縣頭
城鎮○○路九十三之三號許詩俊之母許吳卻經營之「久寶富九孔
養殖場」工寮，由吳天賜持木棍砸毀該處工寮大門玻璃二片及窗
戶玻璃四片，足生損害於許吳卻。嗣因許詩俊僱用看管養殖場之
工人李天祐發現門窗玻璃遭砸毀，欲加以清掃，吳天賜即出言恫
嚇稱：如果再掃，就給你死等語，使李天祐心生畏怖，致生危害
於安全。同年月二十六日，吳天賜再指示甲○○及康建發前往「
久寶富九孔養殖場」工寮，持來源不詳之支票向許吳卻調現，許
吳卻因其經營之「久寶富養殖場」工寮前遭吳天賜砸毀門窗玻璃
，恐再遭吳天賜等人不法迫害，遂於同年月二十七日十四時許，
在宜蘭縣頭城火車站前交付二十萬元予甲○○，再由甲○○轉交
吳天賜。甲○○與康建發、吳天賜於九十年七月二十三日凌晨零
時許，前往宜蘭縣頭城鎮○○路一號林清泉住處，以林清泉未至
其等經營之賭場捧場為由，由吳天賜及甲○○分持前開所述之制
式手槍及仿ＢＥＲＥＴＴＡ廠半自動手槍製造之玩具手槍更換金
屬槍管改造而成具有殺傷力之手槍一支，共同將林清泉強押上車
，載往宜蘭縣礁溪鄉俗稱「四十甲」之地區。嗣並共同基於傷害
之犯意，由吳天賜持球棒毆打林清泉，致林清泉受有頭部撕裂傷
長六公分及左腿腓骨幹骨折等傷害，再由吳天賜向林清泉恐嚇稱
：要把你用膠布綑綁後丟入海裡等語，恐嚇林清泉交付二十萬元
。林清泉迫於無奈，應允付款後，甲○○及康建發、吳天賜即於
同日凌晨三時許，將林清泉載至行政院衛生署宜蘭醫院急診並釋
放，林清泉始獲行動自由。嗣林清泉因心生畏懼避往他處藏匿，
吳天賜、甲○○及康建發乃未取得前開款項。甲○○與康建發、
吳天賜共同未經許可，於九十年七月二十七日下午四、五時許，
由吳天賜攜帶前開制式手槍、改造手槍各一支及制式子彈八發（
吳天賜原持有十發，其中二發不知去處，本件案發當天僅攜八發
，其中七發具殺傷力，一顆具撞擊痕跡，屬不發彈，不具殺傷力
），搭乘不知情之上訴人乙○○駕駛之自小客車前往宜蘭縣頭城
鎮○○路三十八之五號之「國豐九孔養殖場」，甲○○及康建發
則另駕車前往。抵達後甲○○與康建發、吳天賜即向該養殖場負
責人邱清賓恐嚇錢財（未言明數額），但遭邱清賓拒絕。吳天賜
即亮出前揭制式手槍與甲○○、康建發聯手欲強行押走邱清賓，
邱清賓見狀持塑膠管強力抵抗，吳天賜、甲○○及康建發即基於
共同傷害之犯意，由吳天賜持該支制式手槍擊發四發子彈，甲○
○與康建發則撿拾磚塊丟擲邱清賓，致邱清賓受有左腰部遭子彈
擦過之擦傷一處及兩膝擦傷等傷害，旋因邱清賓之女邱靜雯及時
發覺，出聲喊叫欲報警處理，吳天賜、甲○○及康建發始罷手離
去，致未得逞。嗣警方據報前往現場，扣得吳天賜擊發之制式子
彈彈殼四顆及掉落之口徑九釐米制式子彈一發。甲○○、吳天賜
為向宜蘭縣頭城鎮○○路一四三之九號郭阿朝與陳鳳楚合夥經營
之「懋源九孔養殖場」恐嚇錢財，即先持來源不明之台灣中小企
業銀行松南分行為付款人，票號ＡＹ0000000號，面額二
十萬元之支票一紙，藉詞向陳鳳楚調用二十萬元，但遭陳鳳楚拒
絕。吳天賜即於九十年七月一日某時許，在宜蘭縣頭城鎮○○路
某年籍姓名不詳綽號「阿益」之成年男子住處，持無法證明具有
殺傷力之槍枝一把抵住郭阿朝之子郭俊祥額頭，先行示以威嚇。
同年月六日某時許，甲○○復前往「懋源九孔養殖場」工寮，持
上開支票向郭俊祥調取二十萬元，並向郭俊祥恫嚇稱：吳天賜因
跑路，需要費用等語，郭俊祥恐遭受不法危害，遂允諾支付十萬
元，且分別於同年月九日及十四日二十時許，在「懋源九孔養殖
場」工寮交付五萬元及二萬元予甲○○。同年八月十二日二十時
許，甲○○再接續向郭俊祥索取三萬元，雙方協調後，郭俊祥雖
同意支付二萬元，惟仍心有未甘，乃報警處理，並在警方授意下
依約前往付款。嗣甲○○至宜蘭縣礁溪鄉○○路與大塭路口取款
後即遭現場埋伏之員警當場查獲，並扣得郭俊祥甫支付之現款二
萬元及甲○○與吳天賜所有供前開犯罪所用之台灣中小企業銀行
松南分行為付款人，支票號碼ＡＹ0000000號，面額二十
萬元之支票一紙。甲○○與康建發、吳天賜於九十年七月二十七
日十七時許在「國豐九孔養殖場」與邱清賓發生肢體衝突後，吳
天賜即將其持有前開制式手槍及改造手槍各一支與剩餘之制式子
彈三發交予乙○○，並囑乙○○將前開制式手槍、改造手槍與制
式子彈交由上訴人丙○○藏置。乙○○即依吳天賜指示受寄前開
制式手槍及改造手槍各一支與制式子彈三發後，於九十年七月二
十九日二十二時許以電話聯繫丙○○並相約在宜蘭縣宜蘭市○○
路國立宜蘭商業職業學校附近見面，同日二十三時許，乙○○駕
車至相約地點搭載丙○○，二人即基於共同之犯意，受寄吳天賜
交付之前揭制式手槍與改造手槍各一支與制式子彈三發後，由乙
○○駕車搭載丙○○北上，且依吳天賜之指示，將該支改造手槍
埋藏在宜蘭縣頭城鎮二城國民小學前公車站牌附近之樹下，再驅
車前往台北縣新店市衛生所附近，將該支制式手槍與制式子彈埋
藏在台北縣新店市衛生所附近。嗣丙○○於九十年八月十六日二
十時許經警循線查獲後，帶同員警至上開地點起出其與乙○○共
同受寄藏放之制式手槍、改造手槍各一支與制式子彈三發等情。
因而撤銷第一審關於此部分之判決，改判論處乙○○、丙○○共
同未經許可寄藏手槍（均累犯）罪刑，及依牽連及想像競合犯關
係，從一重論處甲○○共同未經許可持有手槍（累犯）罪刑，固
非無見。
惟查：(一)按被告以外之人於審判外之言詞或書面陳述，除法律有
規定者外，不得作為證據，刑事訴訟法第一百五十九條第一項定
有明文。而所謂法律有規定者，即包括同法第一百五十九條之一
至之五所規定傳聞證據具有證據能力之例外情形。故如欲採被告
以外之人於審判外之言詞，即如警詢或檢察官偵查中之言詞為證
據時，必須符合法律所規定之例外情形，方得認其審判外之陳述
有證據能力，並須於判決中具體說明其符合傳聞證據例外可信之
情況及心證理由，否則即有違證據法則及判決不備理由之違誤。
原判決採取證人吳天賜、陳鳳楚分別於警詢及偵查中及吳天賜於
第一審準備程序之供述（見原判決第八頁第十二行、第九頁倒數
第六至八行、第十一頁第十三行、第十四頁第七、八行、第十九
頁第十六行、第二十三頁倒數第五行、第二十五頁倒數第一行）
為論處上訴人三人之犯罪依據，並未敘明吳天賜、陳鳳楚於警詢
及偵查中之供述符合傳聞證據例外可信之情況及心證理由，已有
判決不備理由之違法。至於吳天賜於第一審準備程序中之供述部
分（見第一審卷一第二四四頁），係法官訊問吳天賜對於檢察官
起訴之犯罪事實有何意見時，以被告之身分所作之供述，非以證
人身分具結所作之證言，依刑事訴訟法第一百五十八條之三之規
定，其證言不得作為證據，原判決採為論處甲○○之犯罪證據，
自屬違法。(二)按訊問被告，除有急迫情況且經記明筆錄者外，應
全程連續錄音；必要時，並應全程錄影。又筆錄內所載之被告陳
述與錄音或錄影之內容不符者，除有急迫情況且經記明筆錄而未
錄音、錄影之情形外，其不符之部分，不得作為證據。刑事訴訟
法第一百條之一第一項、第二項定有明文。此等規定於司法警察
（官）詢問犯罪嫌疑人時準用之，又為同法第一百條之二所明定
。故審理事實之法院，遇有被告抗辯其未有如訊（詢）問筆錄所
載之陳述時，應先調取該訊（詢）問過程之錄音或錄影帶，加以
勘驗，以判斷該筆錄所載被告之陳述得否作為證據。上訴人乙○
○於原審抗辯稱其於警詢之陳述與筆錄之記載歧異甚大，請求勘
驗警詢錄音帶（見原審卷一第一一三、一三一頁）。原審並未踐
行該調查程序，亦未說明不予調查之理由，遽採取其警詢之供述
為論處罪刑之依據，難認適法。上訴意旨均執以指摘原判決不當
，非無理由，應認原判決關於此部分有發回更審之原因。原判決
不另為無罪諭知部分，與發回部分有裁判上一罪關係，應併予發
回。
據上論結，應依刑事訴訟法第三百九十七條、第四百零一條，判
決如主文。
中    華    民    國  九十五  年   十二   月  二十九  日
                      最高法院刑事第十庭
                          審判長法官  洪  清  江
                                法官  石  木  欽
                                法官  李  伯  道
                                法官  林  勤  純
                                法官  陳  晴  教
      本件正本證明與原本無異
                                      書  記  官
中    華    民    國  九十六  年    一    月    五    日
                                                      V


司法院資訊處製作；財團法人民間司法改革基金會備份。
